【裁判字號】    94,上更(一),352
【裁判日期】    950731
【裁判案由】    誣告
【裁判全文】
臺灣高等法院高雄分院刑事判決     94年度上更(一)字第352號
上  訴  人
即自訴人    甲○○
            乙○○
            丙○○
            丁○○
前列四人
共同代理人 黃金龍律師
上訴人
即被告     戊○○
選任辯護人  魏緒孟律師
右上訴人等因被告誣告案件，不服臺灣高雄地方法院91年度自字
第233 號中華民國91年9 月18日第一審判決，提起上訴，判決後
，經最高法院發回，本院判決如下：
    主  文
原判決撤銷。
戊○○無罪。
    理  由
一、自訴意旨略以：被告戊○○經由友人介紹而認識甲○○，得
    知甲○○對古董甚感興趣，戊○○乃自民國79年11月間起至
    82年7 月間止，以有將官子孫欲出售古董，及其已移民紐西
    蘭，古董無法運出國外為詞，而遊說甲○○及其妻弟丙○○
    等人收購，先後售與甲○○共新台幣（下同）2,217 萬元、
    丙○○共9,131,600元，合計31,301,600 元之古董。嗣因甲○○及丙○○邀友人至彼等住處參觀，經該友人告知上開所
    謂古董傢俱係屬膺品，或由越南進口之仿古董傢俱、或自市
    區商家即可購得。甲○○及丙○○又持所購得之金銅器物請
    他人鑑驗，經告知均係仿造品，始知受騙。適戊○○於82年
    12月間，自紐西蘭返台，攜帶禮物（衣服、香水）欲贈予丁○○（因丁○○與戊○○為舊識，並有恩於戊○○），以為
    答謝，而以電話請丙○○代約丁○○，雙方即約定於82年12
    月11日晚上，在高雄市苓雅區○○○街49巷35號1 樓丙○○
    住處見面。戊○○於82年12月11日晚上7 時許，依約至丙○○住處。嗣丁○○、乙○○、甲○○先後到場。當晚丙○○
    與甲○○指責戊○○先前所出售之「古董」係屬膺品，要戊○○退款，經戊○○同意後，雙方先核對帳單（即退貨單）
    明細、金額後，再由戊○○依協商金額、日期簽發如附表所
    示本票。嗣戊○○心有未甘，為拒絕給付所簽發之上開四張
    本票金額，明知82年12月11日晚上，在丙○○住處，僅丙○○、乙○○、丁○○、甲○○在場外，別無其他不詳姓名男
    子五人在場，亦無人持兇器，更無對之恐嚇簽發本票情事，
    竟意圖使丙○○、甲○○、乙○○、丁○○受刑事處分，於
    82年12月14日，具狀虛構事實，向高雄市政府警察局前鎮分
    局（經前鎮分局函轉苓雅分局偵辦）申告「丙○○、甲○○
    、林太太（即乙○○）、丁○○及不詳姓名壯漢四、五人於
    82年12月11日晚上7時許，在丙○○住處，有人抱一包不明
    物，出言恐嚇，如不簽該四張本票，要置其於死地，並限制
    其行動，不能對外連絡，告訴人（即戊○○）受威脅情況下
    ，被迫簽立本票，丙○○等人已構成恐嚇等罪」等情，又於
    83年1 月15日，具狀虛構事實，向臺灣高雄地方法院檢察署
    告訴「丙○○、甲○○、乙○○、丁○○及姓名不詳之5 名
    成年男子，於82年12月11日晚上7 時許，在丙○○住處，揚
    言過去購買之古董，均非良品，欲告訴人（即戊○○）買回
    ，告訴人不同意，甲○○等人竟不讓告訴人離去，共同恐嚇
    告訴人，如不簽本票，告訴人性命將休，今晚甭走出翁宅，
    告訴人遂在彼等脅迫下簽立四張本票，丙○○等人涉嫌妨害
    自由、強盜、恐嚇取財等罪嫌」等情，嗣高雄市政府警察局
    前鎮分局及高雄市政府警察局苓雅分局於82年12月17日及82
    年12月23日偵詢時，戊○○除為上開指訴外，並指稱一不詳
    姓名陌生男子持有類似槍管之物對之威脅，而被迫簽立本票
    交付等情。嗣丙○○等四人經臺灣高雄地方法院於83年9 月
    30以83年度訴字第1178號刑事判決諭知均無罪，檢察官提起
    上訴，經本院先後以83年度上訴字第3202號及86年度上更(一)
    字第3號刑事判決上訴駁回，再經最高法院於89年9月7 日以
    89年度台上字第5315號刑事判決駁回上訴而確定，因認被告
    涉有刑法第169條第1項之誣告罪嫌。
二、按犯罪事實應依證據認定之，無證據不得認定犯罪事實，刑
    事訴訟法第154 條第2 項定有明文。又認定犯罪事實所憑之
    證據，雖不以直接證據為限，間接證據亦包括在內；然而無
    論係直接或間接證據，其為訴訟上之證明，須於通常一般之
    人均不致有所懷疑，而得確信其為真實之程度者，始得據為
    有罪之認定，倘其證明尚未達到此一程度，而有合理性之懷
    疑存在時，即難為有罪之認定。再者，告訴人之告訴係以使
    被告受刑事訴追為目的，是其陳述是否與事實相符，仍應調
    查其他證據以資審認，此有最高法院52年台上字第1300號、
    76年度台上字第4986號判例可資參照。又刑法第169條第1項
    之誣告罪，以具有故意虛構誣陷之情形始能成立，如對於事
    實有所誤認，即缺乏此種意思條件，自難令負誣告罪責。
三、本件自訴人認被告涉有前開誣告罪嫌，係以被告之告訴狀、
    臺灣高雄地方法院檢察署83年度偵字第1684號、1722號起訴
    書、臺灣高雄地方法院83年度訴字第1178號判決書、本院86
    年度上更(一)第3號、最高法院89年度台上字第5315號判決等
    為據。訊據上訴人即被告固供承有對自訴人提出妨害自由及
    恐嚇取財告訴之事實，惟堅詞否認誣告犯行，辯稱：「我先
    後向高雄市政府警察局前鎮分局、苓雅分局及臺灣高雄地方
    法院檢察署之告訴，均係真實，並無誣告，我自79年11月間
    起至82年7月間止，賣給甲○○及丙○○之古董，共約1千多
    萬元而已，所賣古董均不是膺品，且我未看到古董，也未點
    交，我不會簽下鉅額本票，是在被恐嚇之下簽的，丙○○等
    人提出之錄影帶，是他們自己錄的，不可能錄到對他們不利
    的鏡頭」等語。
四、按被告先後向高雄市政府警察局前鎮分局、苓雅分局及臺灣
    高雄地方法院檢察署指訴自訴人甲○○等四人涉有妨害自由
    、恐嚇取財等罪嫌，業經本院調取上開案卷核閱無訛，並有
    退貨單一張、被告簽發之本票4 張等影本可稽（附恐嚇取財
    案苓雅分局卷第32、33頁）。而被告則為上辯解，經查：
  (一)自訴人甲○○、乙○○夫婦及丙○○向被告購買「古董」之
    時間，係自79年11月間起至82年7 月間止，此業經自訴人陳
    明在卷（見一審卷第2 頁、第61頁）；而被告簽發如附表所
    示本票之時間則係82年12月12日，此時距自訴人甲○○、乙○○夫婦及丙○○第一次向被告購買「古董」之79年11月間
    ，已有3年之久，離最近一次購買之82年8月間，也已相隔約
    4 月，時間上均有相當距離。又自訴人丙○○在警詢中並陳
    明，其向被告購買「古董」之次數約20次（見恐嚇取財警詢
    影印卷），可見其次數不少；又依自訴人所提出之退貨單所
    示（見本院上訴卷第76頁），自訴人甲○○、乙○○夫婦及
    丙○○向被告購買「古董」之件數甚多。是在自訴人甲○○
    、乙○○夫婦及丙○○與被告間之交易既有相當時日，其交
    易次數及件數又不在少數，且其總金額又高達3 千多萬元情
    形下，依一般交易經驗，如欲退貨，自有逐一確認所退物品
    是否確實購自被告及有無損壞之必要；而被告已一再供稱當
    時沒有點貨，再參以自訴人甲○○當時尚由其住處持相關資
    料至自訴人丙○○住處以供比對，此業經自訴人甲○○陳明
    在卷，足認被告對於自訴人甲○○、乙○○夫婦及丙○○當
    時所主張之物品是否均為向其購買，有所爭執。惟自訴人乙○○在被訴恐嚇取財案件偵查中，經檢察官訊以：「當天是
    有讓被告看要退貨的古董？」，則供稱：「小件古董均放在
    丙○○家中，大件則沒有」等語（見83偵1684號影印卷83年
    2 月3日筆錄），可見當時並未進行前開確認程序，則被告
    自無從確認被退貨之「古董」是否均係自訴人甲○○、乙○○夫婦及丙○○向其購買，亦無從了解被退之「古董」有無
    損壞，在此情形下，被告豈願承認自訴人所提出之退貨單所
    示之「古董」，均係向其購買，並接受退貨？
  (二)自訴人雖主張購自被告之「古董」均係「膺品」，但在被告
    簽發附表所示本票時，自訴人甲○○、乙○○夫婦及丙○○
    並未提出任何證明該「古董」均係「膺品」；如果被告自始
    即有意以「膺品」充作「古董」而販賣給自訴人甲○○、乙○○夫婦及丙○○等人，衡情，在自訴人提出明確證據證明
    該「古董」係「膺品」以前，被告豈有自行承認係「膺品」
    ，並接受退貨之理；何況，被告始終否認所販賣之「古董」
    係「膺品」。再者，自訴人丙○○向被告購買「古董」之總
    額為9,131,600 元，自訴人甲○○、乙○○夫婦向被告購買
    「古董」之總額為22,170,000元，而被告退貨時係將款項全
    部退還，此業經自訴人甲○○及丙○○陳明在卷（見本院上
    更(一)95年7 月18日筆錄）；而被告又陳明，買賣古董如欲退
    貨可以換東西，另外，在3 個月可以退貨，但要打折，一般
    打8折等語（見本院上更(一)95年7月18日筆錄），則在此情形
    下，被告又何以願意全額退還？
  (三)依自訴人等提出之82年12月11日被告在丙○○住處，簽發本
    票之錄影帶顯示，現場雖僅有丙○○、乙○○、丁○○及被
    告在場，被告坐著簽發本票，並與丙○○、乙○○協商寬限
    本票之到期日，以便籌錢，僅談話聲音略大、語氣急躁，其
    間，乙○○還起身倒茶水給被告飲用，並未見被告有受自訴
    人或不詳姓名人恐嚇、脅迫之情形，此經本院另案調查時勘
    驗無訛（該錄影帶經本院審理丙○○等恐嚇取財等案勘驗多
    次，均無戊○○受恐嚇脅迫之情形，有本院86年度上更(一)字
    第3號刑事判決可憑）。惟被告就此已指稱：「自訴人等係
    刻意截取我簽發本票時之片段加以錄製，而未錄及對我恐嚇
    、脅迫之部分」。本院審酌被告係於82年12月11日晚上7 時
    （或7時15分）至丙○○住處；迄翌（12）日上午3時始離去
    ，此業經自訴人丙○○在本院前審陳述明確（見本院上訴卷
    第164頁），則被告在丙○○住處停留之時間長達約8小時；
    且被告到達丙○○住處後，甲○○、乙○○、丁○○等人相
    繼趕到，嗣甲○○、乙○○、丙○○、丁○○即當面指責被
    告謂其先前出售之古董均係膺品，若被告當下承認係膺品並
    同意簽發本票退款，何以需逗留8小時？何況本件確有前開
    (一)、(二)所述不之合理處。再者，前開錄影時間只有20幾分鐘
    ，為自訴人丙○○所是認（見本院上訴卷第178 頁），且僅
    錄取被告簽發本票之過程，而不及於其他，對此自訴人丙○○又陳明：「本來我們就準備要對被告蒐證，後來沒有電池
    才沒有錄，當天如何錄的，我也不知道」等語（見本院上訴
    卷第17 8頁），是其既事先已有錄影蒐證之準備，並已發現
    沒有電池，自可隨時加以更新，惟卻稱「當天如何錄的，我
    也不知道」等語，再參酌其錄影內容僅顯示雙方談判過程後
    半段之被告簽發本票之過程，並非雙方談判之初之磋商過程
    ，所辯後來沒有電池才沒有錄，顯非實在，可見前開錄影內
    容確有蹊蹺之處。
  (四)再者，被告提出其與自訴人丁○○於82年12月14日之電話錄
    音帶及譯文，內容略以：「楊：你說我叫一群人去，是我叫
    的囝仔嗎﹖你要問清楚，那些人我根本也不認識，是我來他
    家（丙○○宅）才看到那麼多人，到底在做些什麼﹖」等語
    （見本院上訴卷第121 頁）。且自訴人丁○○於上開恐嚇取
    財案審理中，亦自承：「是我打電話去的，那些話是我講的
    」等語（見一審83年度訴字第1178號影印卷83年4 月29日筆
    錄）；其於本院審理中亦證稱：「當天我去丙○○家時，共
    有丙○○、戊○○、丙○○姐姐（即乙○○）、姐夫（即甲○○）、丙○○之太太、我，遇有2個侄子，總共有有8個人
    」等語（見本院上更(一)卷95年7 月18日筆錄），足認當當除
    自訴人等4 人在場外，確有其他不詳姓名之人同時在場，可
    見被告所稱當日除自訴人等4 人在場外，尚有其他人在場之
    指述，確係事實。
  (四)綜上所述，被告簽發本票當日除自訴人外，確有其他人在場
    ，惟自訴人卻始終否認其事；且被告簽發本票過程中，確有
    前開不合理處，足認被告對自訴人等人提出妨害自由及恐嚇
    取財之告訴，並非全屬虛構，自與誣告罪之要件不符，從而
    自訴人所持之前開論據，均無法採為認定被告犯罪之證據；
    此外，復查無其他積極證據足資證明被告有何誣告之犯行，
    被告被訴誣告罪自屬不能證明。至於被告事後於82年12月12
    日，雖曾以電話要求丙○○寬容，讓其有時間尋找倉庫存放
    所欲收回之古董，並謂「你既不要，我就全部收回轉售」等
    語，此有自訴人提出之錄音帶經本院審理該恐嚇取財案時勘
    驗無訛，有本院86年度上更(一)字第3號刑事判決附卷可憑（
    一審卷第20－26頁），但該通話時已在被告簽發附表所示本
    票之後，當時自訴人甲○○、乙○○夫婦及丙○○既已持有
    被告所簽發如附表所示之本票，則被告迫於現實，而不得不
    表示要收回轉賣，尚難據此認定被告於簽發附表所示本票時
    ，係出於自由意思。
五、原審未詳為推求，遽為論罪科刑之判決，即有未恰，被告執
    此聲明上訴，指摘原判決不當，為有理由，應由本院將原判
    決撤銷改判，並為被告無罪之判決。
據上論結，應依刑事訴訟法第369條第1項前段、第364條、第301
第1項，判決如主文。
中    華    民    國    95    年    7     月    31    日
                  刑事第三庭    審判長法  官  周賢銳
                                      法  官  謝宏宗
                                      法  官  黃仁松
以上正本證明與原本無異。
如不服本判決應於收受本判決後10日內向本院提出上訴書狀，其
未敘述上訴理由者，並得於提起上訴後10日內向本院補提理由書
狀（均須按他造當事人之人數附繕本）「切勿逕送上級法院」。
中    華    民    國    95    年    8    月    1     日
                                      書記官  馬蕙梅
附表
┌──┬───┬──────┬───┐
│編號│到期日│面        號│票  號│
├──┼───┼──────┼───┤
│1   │12.15.│ 9,131,600元│044651│
├──┼───┼──────┼───┤
│2   │12.│10.000,000元│044652│
├──┼───┼──────┼───┤
│3   │1.20.│10.000,000元│044654│
├──┼───┼──────┼───┤
│4   │1.│ 2.170,000元│044655│
└──┴───┴──────┴───┘


司法院資訊處製作；財團法人民間司法改革基金會備份。
